【裁判字號】    97,訴,215
【裁判日期】    970708
【裁判案由】    拆除地上物
【裁判全文】
臺灣臺中地方法院民事判決  97年度訴字第215號
原      告  己○○
訴訟代理人  劉佳田律師
複代理人    癸○○
被      告  寅○○
            子○○
            丑○○
            庚○○
            甲○○
            乙○○
            丙○○
            壬○○
            戊○○
訴訟代理人  黃嘉明律師
上列當事人間拆除地上物事件，本院於民國97年6月17日言詞辯
論終結，判決如下：
    主      文
被告寅○○應將坐落臺中縣潭子鄉○○段六二二─一地號土地上
如附圖所示Ｇ１部分磚造房屋，面積一四平方公尺、Ｈ２部分土
磚造房屋，面積一六六平方公尺拆除、Ａ部分麻竹園，面積三九
三平方公尺、Ｍ部分竹園、荔枝、紅柿，面積五三四四平方公尺
地上物剷除，並將土地均交還原告及共有人全體。
被告子○○應將坐落臺中縣潭子鄉○○段六二二─一地號土地上
如附圖所示Ｈ１部分磚造房屋，面積一四平方公尺、Ｇ２部分磚
造房屋，面積九四平方公尺、Ｋ１部分磚造房屋，面積一八六平
方公尺、Ｋ２部分鐵架造房屋，面積五五平方公尺拆除；被告丑
○○應自上開Ｈ１部分磚造房屋，面積一四平方公尺、Ｇ２部分
磚造房屋，面積九四平方公尺、Ｋ１部分磚造房屋，面積一八六
平方公尺、Ｋ２部分鐵架造房屋，面積五五平方公尺房屋中遷出
，並均將土地交還原告及共有人全體。
被告丑○○應將坐落臺中縣潭子鄉○○段六二二─一地號土地上
如附圖所示Ｅ部分菜園，面積四一五平方公尺、Ｆ部分竹園，面
積六０九平方公尺、Ｌ部分竹園、檳榔、荔枝，面積四五一八平
方公尺地上物剷除，並將土地均交還原告及共有人全體。
被告庚○○應將坐落臺中縣潭子鄉○○段六二二─一地號土地上
如附圖所示Ｏ部分竹園，面積一二七五平方公尺地上物剷除，並
將土地交還原告及共有人全體。
被告甲○○、乙○○應將坐落臺中縣潭子鄉○○段六二二─一地
號土地上如附圖所示Ｉ部分竹園，面積二三六一平方公尺地上物
剷除，並將土地均交還原告及共有人全體。
被告丙○○應將坐落臺中縣潭子鄉○○段六二二─一地號土地上
如附圖所示Ｊ部分竹園，面積三三七平方公尺地上物剷除，並將
土地交還原告及共有人全體。
被告壬○○應將坐落臺中縣潭子鄉○○段六二二─一地號土地上
如附圖所示Ｎ１部分鐵造房屋，面積九四平方公尺、Ｎ２部分鐵
造房屋，面積一０三平方公尺拆除，並將土地均交還原告及共有
人全體。
被告戊○○應將坐落臺中縣潭子鄉○○段六二二─一地號土地上
如附圖所示Ｂ部分綠竹園，面積二二四平方公尺、Ｃ部分綠竹園
，面積二二九０平方公尺、Ｄ部分綠竹園，面積一一五四平方公
尺地上物剷除，並均將土地交還原告及共有人全體。
訴訟費用由被告負擔。
本判決於原告以新台幣柒佰貳拾壹萬元供擔保後，得為假執行；
但被告子○○、戊○○如各以新台幣參拾捌萬參仟玖佰元、肆佰
零參萬肆仟捌佰元預供擔保，得免為假執行。
    事實及理由
一、按訴狀送達後，原告不得將原訴變更或追加他訴，但擴張或
    減縮應受判決事項之聲明者，不在此限；不變更訴訟標的，
    而補充或更正事實上或法律上之陳述者，非為訴之變更或追
    加，民事訴訟法第255條第1項第3款、第256條分別定有明文
    。原告提起本件民事訴訟，原本於民法第767條、第821條規
    定之共有物返還請求權及對被告戊○○並依債權讓與及侵權
    行為之法律關係，請求被告將地上物拆除，將土地返還原告
    及共有人全體，聲明求為：「被告寅○○、子○○、丑○○
    、庚○○、甲○○、乙○○、丙○○、壬○○、戊○○應將
    坐落臺中縣潭子鄉○○段622─1地號土地，地目林，如原告
    所提附圖所示位置面積地上物拆除，將土地交還原告及共有
    人全體」之判決，嗣於訴狀送達被告後，依測量結果，於民
    國97年5月8日仍本於民法第767條、第821條規定之共有物返
    還請求權及對被告戊○○並依債權讓與及侵權行為之法律關
    係，請求被告將地上物拆除，將土地返還原告及共有人全體
    ，聲明求為：「(一)被告寅○○應將坐落臺中縣潭子鄉○○段
    622─1地號土地上如附圖所示Ａ部分麻竹園，面積393平方
    公尺、Ｈ１部分磚造房屋，面積14平方公尺、Ｈ２部分土磚
    造房屋，面積166平方公尺、Ｍ部分竹園、荔枝、紅柿，面
    積5344平方公尺拆除；(二)被告子○○應將同地號土地上如附
    圖所示Ｇ１部分磚造房屋，面積14平方公尺、Ｇ２部分磚造
    房屋，面積94平方公尺拆除；(三)被告丑○○應將同地號土地
    上如附圖所示Ｅ部分菜園，面積415平方公尺、Ｆ部分竹園
    ，面積609平方公尺、Ｋ１部分磚造房屋，面積186平方公尺
    、Ｋ２部分鐵架造房屋，面積55平方公尺、Ｌ部分竹園、檳
    榔、荔枝，面積4518平方公尺拆除；(四)被告庚○○應將同地
    號土地上如附圖所示Ｏ部分竹園，面積1275平方公尺拆除；
    (五)被告甲○○、乙○○應將同地號土地上如附圖所示Ｉ部分
    竹園，面積2361平方公尺拆除；(六)被告丙○○應將同地號土
    地上如附圖所示Ｊ部分竹園，面積337平方公尺拆除；(七)被
    告壬○○應將同地號土地上如附圖所示Ｎ１部分鐵造房屋，
    面積94平方公尺、Ｎ２部分鐵造房屋，面積103平方公尺拆
    除；(八)被告戊○○應將同地號土地上如附圖所示Ｂ部分綠竹
    園，面積224平方公尺、Ｃ部分綠竹園，面積2290平方公尺
    、Ｄ部分綠竹園，面積1154平方公尺拆除，並均將土地交還
    原告及共有人全體。」之判決。嗣因如附圖所示Ｇ1部分房
    屋為被告寅○○遺產分割所分得，Ｈ１部分房屋為被告子○○父親賴義協遺產分割所分得，後由被告子○○繼承，Ｋ１
    、Ｋ2部分房屋為被告子○○父親賴義協所建造，後由被告
    子○○繼承，於97年6月12日具狀將Ｇ1部分房屋更正由被告
    寅○○拆除，Ｋ１、Ｋ2部分房屋更正為由被告子○○拆除
    ，被告丑○○自該房屋中遷出。並於97年6月17日言詞辯論
    期日就Ｈ１部分更正由被告子○○拆除，並擴張丑○○應併
    自Ｈ１、Ｇ２部分建物中遷出，核為擴張應受判決事項之聲
    明，及更正事實上及法律上之陳述，與民事訴訟法第255條
    第1項第3款及第256條之規定相符，應予准許，合先敘明。
二、原告主張：臺中縣潭子鄉○○段622-1地號之土地、面積47,
    948平方公尺、地目：林、使用分區：山坡地保育地、使用
    地類別：農牧用地，為原告與共有人共有之土地。被告均無
    占有權源，竟占用系爭土地，於其上搭建房屋、工作物或種
    植地上物，是以原告本於民法第767條及第821條之規定，請
    求其拆除地上物，並將系爭土地返還予共有人全體。而被告
    戊○○雖為共有人之一，然於96年10月22日與辛○○成立系
    爭協議書，辛○○已將此權利讓予原告，原告並以此起訴狀
    代債權讓與之通知，請求被告戊○○拆除地上物；又系爭土
    地並無分管契約，原告並依侵權行為之規定請求被告戊○○
    拆除。並否認被告之租賃關係。並聲明：(一)被告寅○○應將
    坐落臺中縣潭子鄉○○段622─1地號土地上如附圖所示Ａ部
    分麻竹園，面積393平方公尺、Ｇ１部分磚造房屋，面積14
    平方公尺、Ｈ２部分土磚造房屋，面積166平方公尺、Ｍ部
    分竹園、荔枝、紅柿，面積5344平方公尺拆除；(二)被告子○○應將同地號土地上如附圖所示Ｈ１部分磚造房屋，面積14
    平方公尺、Ｇ２部分磚造房屋，面積94平方公尺、Ｋ１部分
    磚造房屋，面積186平方公尺、Ｋ２部分鐵架造房屋，面積
    55 平方公尺、拆除；被告丑○○自上開房屋中遷出；(三)被
    告丑○○應將同地號土地上如附圖所示Ｅ部分菜園，面積
    415平方公尺、Ｆ部分竹園，面積609平方公尺、Ｌ部分竹園
    、檳榔、荔枝，面積4518平方公尺拆除；(四)被告庚○○應將
    同地號土地上如附圖所示Ｏ部分竹園，面積1275平方公尺拆
    除；(五)被告甲○○、乙○○應將同地號土地上如附圖所示Ｉ
    部分竹園，面積2361平方公尺拆除；(六)被告丙○○應將同地
    號土地上如附圖所示Ｊ部分竹園，面積337平方公尺拆除；
    (七)被告壬○○應將同地號土地上如附圖所示Ｎ１部分鐵造房
    屋，面積94平方公尺、Ｎ２部分鐵造房屋，面積103平方公
    尺拆除；(八)被告戊○○應將同地號土地上如附圖所示Ｂ部分
    綠竹園，面積224平方公尺、Ｃ部分綠竹園，面積2290平方
    公尺、Ｄ部分綠竹園，面積1154平方公尺拆除，並均將土地
    交還原告及共有人全體。
三、被告抗辯部分：
(一)被告庚○○未於言詞辯論期日到場，亦未提出準備書狀作何
    聲明或陳述。
(二)被告戊○○部分：
    系爭協議書因陸火爐未出具辛○○之授權書而不生效力，且
    系爭協議書大部分之地上物非其所有，為給付不能，又被告
    戊○○業以存證信函撤銷系爭協議書所為之意思表示，並將
    系爭支票返還陸火爐，陸火爐並已賠償被告戊○○因地上物
    遭拆除之賠償，足證系爭協議書為不生效力，原告主張債權
    讓與並不足採。系爭土地曾有分管之約定，約定由被告戊○○占有使用現占有之部分土地，或因被告戊○○占用部分系
    爭土地已數年，原共有人均無異議，且各自占用，未加干涉
    ，因此成立默示之分管契約，是以被告戊○○並非無權占有
    ，而原告係自共有人買得系爭土地應有部分，即知地上有被
    告戊○○占用而種植之地上物，且知有分管事實之存在，分
    管契約對於受讓人即原告仍繼續存在，原告不得主張被告戊○○無權占有及拆除地上物。被告依分管之範圍於系爭土地
    上種植作物，已2、30年，共有人均無異議，原告於買受後
    ，即請求共有人之地上物拆除，造成全共有人均不能使用土
    地，顯係損害他人為主要目的，係權利濫用，且違誠信原則
    。又系爭土地為山坡地保育地若欲將地上物剷除，須先將主
    管機關之核准使得為之，故原告之請求於法不合。並聲明：
    (一)原告之訴及假執行之聲請均駁回；(二)如受不利判決，願供
    擔保請准免假執行。
(三)被告子○○部分：
    系爭土地由被告子○○之養祖母即訴外人賴洪色於50年間向
    分管系爭土地之所有權人承租耕作、搭建房屋，並續由其繼
    承人及其管理人領取租金，並非無權占有，而原告係自共有
    人中買得系爭土地應有部分，應知有分管事實之存在，分管
    契約對於原告仍繼續存在，故原告不得對被告子○○主張無
    權占有及拆除地上物。並聲明：(一)原告之訴及假執行之聲請
    均駁回；(二)如受不利判決，願供擔保請准免假執行。
(四)被告寅○○、被告丑○○、被告甲○○、被告乙○○、被告
    丙○○部分：
    其在系爭土地上耕作，有向原共有人林捷三承租，剛開始是
    林捷三收租，他過世後，換他的二兒子林庭偉收租，他二兒
    子過世後，換林庭偉的長子林錦錕收租。賴洪色是被告丑○○的媽媽。被告寅○○嗣並有買入系爭土地之應有部分。並
    均聲明：原告之訴駁回。
(五)被告壬○○部分：
    其是由訴外人庚○○受讓系爭土地耕作權。並聲明：原告之
    訴駁回。
四、兩造不爭執之事實：
(一)臺中縣潭子鄉○○段622-1地號之土地、面積47,948平方公
    尺、地目：林、使用分區：山坡地保育地、使用地類別：農
    牧用地，於原告起訴時為如附表所示之人所共有。
(二)被告戊○○與訴外人辛○○（由訴外人陸火爐代理）於96
    年10月22日簽訂「協議書」，約定辛○○補貼新台幣（下同
    ）25萬元予被告戊○○，被告戊○○願拆除臺中縣潭子鄉○○段622-1、621-5、754-1、754-2地號土地上之地上物，並
    於簽立系爭協議書當日先支付125,000元（以支票代之，發
    票日為96年10月26日、付款人為臺中商業銀行、票號為0000
    000號）。
(三)被告戊○○於97年1月21日以臺中法院郵局第199號存證信函
    通知辛○○及陸火爐，為以下之表示：1.因意思表示錯誤而
    撤銷系爭協議書所為之意思表示。2.系爭協議書因陸火爐未
    出具辛○○之授權書而無效。3.系爭協議書大部分之地上物
    非其所有，為給付不能。
五、得心證之理由：
    本件兩造厥有爭執者，為原告得否請求被告拆除或剷除地上
    物，並返還系爭土地予共有人？查：
(一)本件被告庚○○未於言詞辯論期日到場，核無民事訴訟法第
    386條各款所列情形，爰依原告之聲請，由其一造辯論而為
    判決。
(二)原告主張臺中縣潭子鄉○○段622-1地號之土地、面積47,94
    8平方公尺、地目：林、使用分區：山坡地保育地、使用地
    類別：農牧用地，為原告與共有人共有之土地，現土地為被
    告占用之事實，業據原告提出系爭土地登記謄本、地籍圖謄
    本及照片為證，並經被告對臺中縣潭子鄉○○段622-1地號
    之土地、面積47,948平方公尺、地目：林、使用分區：山坡
    地保育地、使用地類別：農牧用地，為如附表所示之人所共
    有，現土地為被告占用之事實所不爭執，被告寅○○並於本
    院至現場勘驗時自認：如附圖所示Ｇ１部分磚造房屋，Ｈ２
    部分土磚造房屋為其所有並使用中，如附圖所示Ａ部分麻竹
    園，Ｍ部分竹園、荔枝、紅柿地上物為其所種植；被告子○○及丑○○並於本院至現場勘驗時自認：如附圖所示Ｈ１部
    分磚造房屋、Ｇ２部分磚造房屋、Ｋ１部分磚造房屋、Ｋ２
    部分鐵架造房屋，均為被告子○○所有，並借予被告丑○○
    使用；被告丑○○並於本院至現場勘驗時自認：如附圖所示
    Ｅ部分菜園、Ｆ部分竹園、Ｌ部分竹園、檳榔、荔枝為其所
    種植；被告甲○○、乙○○並於本院至現場勘驗時自認：如
    附圖所示Ｉ部分竹園為其所種植；被告丙○○並於本院至現
    場勘驗時自認：如附圖所示Ｊ部分竹園為其所種植；被告戊○○並於本院至現場勘驗時自認：如附圖所示Ｂ部分綠竹園
    、Ｃ部分綠竹園、Ｄ部分綠竹園為其所種植，再如附圖所示
    Ｏ部分竹園為被告庚○○所種植，如附圖所示Ｎ１部分鐵造
    房屋、Ｎ２部分鐵造房屋為被告壬○○所有並使用中之事實
    ，亦經本院到場勘驗及囑託臺中縣雅潭地政事務所派員測量
    屬實，製有勘驗筆錄及有該所97年4月8日雅地測字第097020
    2654號函及該函所檢附之土地複丈成果圖在卷可按。被告雖
    以前詞置辯。惟查：1.有關如附圖所示Ｇ１、Ｈ２房屋究屬
    被告子○○所有或被告寅○○所有該二被告之間之爭執，被
    告寅○○業提出遺產分割協議書、契稅繳納通知書、不動產
    監證費繳款書及房屋稅繳納通知書為證，即堪認被告寅○○
    主張如附圖所示Ｇ１、Ｈ２房屋為其所有為真實，合亦先敘
    明。2.被告子○○、寅○○、丑○○、甲○○、乙○○、丙○○雖分別提出戶籍謄本、租金收據、房屋稅籍證明書、臺
    灣電力公司台中區營業處書函、證明書、土地所有權狀、遺
    產稅免稅證明書及土地登記簿謄本為證，用以證明其有向共
    有人承租系爭土地，並主張原共有人間有分管契約云云。關
    於系爭土地原共有人間就系爭土地有無分管契約之存在，業
    據證人丁○○、辛○○於本院分別證述：「我也有在使用系
    爭土地，我是使用耕作622─1東邊河溝邊，系爭土地共有人
    是我父親的兄弟共有，我父親有五個兄弟，五個兄弟都還共
    有，都沒有分割，後來是因為我父親的五個兄弟裡面有人過
    世，所以由各繼承人繼承，後來也有人把應有部分賣掉。這
    筆土地是我祖父的，我祖父過世後，就由我父親五個兄弟繼
    承。我父親的五個兄弟，有些沒有耕作，給別人耕作，目前
    都沒有耕作，都是給別人耕作，我跟被告戊○○是耕作我父
    親的部分。我父親的五個兄弟有約定各自使用的範圍，並將
    各自使用的範圍，給他人耕作。我父親他們約定都是口頭說
    的，我父親是大房，所以都是由他來發落，由我父親決定，
    是為了保存系爭土地，其他兄弟也都同意，五個兄弟都各自
    有給他人耕作的部分，每個兄弟都有各分到五分之一。林廷
    偉是我二哥，我父親的五個兄弟有兩個兄弟把系爭土地賣掉
    ，已經賣很久了，我父親過世後才賣的，我父親是民國六十
    一年過世。林錦錕是我二哥的兒子，林雲峰是我三叔的兒子
    。」；「因為這塊地我有花很多時間去瞭解，他們五個兄弟
    ，其中兩個兄弟早就賣給台中市一位省議員金萬里，金萬里
    是以陳林粧的名義登記。他們兄弟只剩下五分之三，其中一
    個兄弟在美國繼承五分之一，也沒有回來耕作，後來該兄弟
    過世，由他的五個子女繼承。另外一個五分之一，是丁○○
    的父親出租予他人收租金。其中有五分之一是由林培松共有
    ，林培松自己也沒有耕作，系爭土地是由丁○○的父親的部
    分繼承人及他出租給外人耕作，四個兄弟裡面其實只有丁○○的父親使用系爭土地，丁○○的父親有大房、小房，總共
    有三十幾位繼承人。當時我們處理這塊土地的時候，因為只
    有大房在耕作，大房部分有被告戊○○、證人丁○○在耕作
    ，其他都是外人在耕作，證人丁○○土地賣給我們，因為本
    來有簽約，還沒有過戶，但定金已經拿了，其他人都不是系
    爭土地的共有人，所以沒有補償，被告戊○○部分我們有補
    償，是因為他是共有人，所以我們才有補償，不是共有人都
    沒有補償。被告寅○○不是跟我買的，是跟訴外人陸火爐買
    的，將來如果水土保持需要拆除的話，他的房子也沒辦法保
    存。系爭土地只有大房出租給別人使用，其他四房都沒有人
    耕作。」等情。核證人丁○○、辛○○之證言顯不相同。而
    徵之證人丁○○乃被告戊○○之兄弟，毋庸具結，其所為證
    言，已難遽信為真。再依證人丁○○之證述，其既非原共有
    人，亦未親自見聞原共有人間之約定，更難認其證言為真實
    。又依上開被告所提出之租金收據所示，均僅為系爭土地原
    特定共有人之一林捷三之特定繼承人林廷偉等人所立之租金
    收據，且現今於系爭土地上種植者，亦僅為原特定共有人之
    一林捷三之特定繼承人即被告戊○○等人，則依被告所主張
    之上開承租情節及被告使用系爭土地之現狀觀之，顯僅有部
    分之原共有人出租或種稙而使用系爭土地，自難認證人丁○○上開證述為真實，反亦足徵上開證人辛○○之證言，與事
    實相符，當可採信。是本件系爭土地即難認原共有人間有分
    管契約存在。而按民法第818條所稱各共有人，按其應有部
    分，對於共有物之全部，有使用、收益之權者，係指各共有
    人得就共有物全部，於無害他共有人之權利限度內，按其應
    有部分行使用益權而言，至共有人對共有物特定部分之使用
    收益，仍須徵得其他共有人全體之同意，非謂共有人對於共
    有物之全部或任何一部有自由使用收益之權利。共有土地之
    出租屬共有物之管理行為，依民法第820條第1項規定，除契
    約另有訂定外，由共有人全體共同為之，如共有人未經其他
    共有人全體同意，擅將共有土地出租予他人，對其他共有人
    不生效力，最高法院著有86年台上字第3020號裁判意旨足資
    參照。系爭土地原共有人間既無分管契約存在，特定共有人
    擅將共有土地出租予他人，依上說明，對其他共有人不生效
    力。是被告自不得以上開承租，對原告為主張。3.被告庚○○未於言詞辯論期日到場，亦未提出準備書狀作何聲明或陳
    述，自難認其有何占有之權源，則被告壬○○雖提出耕權讓
    渡書，用以證明其是由訴外人庚○○受讓系爭土地耕作權等
    情，惟自亦未能認其有何占有之權源。4.原告主張被告戊○○於96年10月22日與辛○○成立系爭協議書，辛○○已將此
    權利讓予原告，原告並以此起訴狀代債權讓與之通知等情，
    業據原告提出協議書為證，並為兩造所不爭執，堪認為真實
    。雖被告戊○○抗辯：系爭協議書因陸火爐未出具辛○○之
    授權書而不生效力，且系爭協議書大部分之地上物非其所有
    ，為給付不能，又被告戊○○業以系爭存證信函撤銷系爭協
    議書所為之意思表示，並將系爭支票返還陸火爐云云。然授
    與代理權，並不以出具書面為必要，被告抗辯上開協議書，
    因陸火爐未出具辛○○之授權書而不生效力云云，顯於法未
    合。再依上開協議書第1條之約定所示，乃由訴外人辛○○
    補貼被告戊○○25萬元，其中15萬元乃補貼屬被告戊○○名
    下所耕作之地上農作物綠竹筍，水利溝補貼10萬元，而如前
    述，系爭土地上如附圖所示Ｂ部分綠竹園、Ｃ部分綠竹園、
    Ｄ部分綠竹園均為被告戊○○所種植，被告戊○○抗辯：其
    給付不能云云，已難認為真實。又依民法第256條及第226條
    之規定，債權人得解除契約者，乃以因可歸責於債務人之事
    由，致給付不能者為限。被告戊○○以其自己給付不能之事
    由，遽主張其得解除契約，亦於法無據。另依民法第88 條
    第1項之規定：意思表示之內容有錯誤，或表意人若知其事
    情即不為意思表示者，表意人得將其意思表示撤銷之。但以
    其錯誤或不知事情，非由表意人自己之過失者為限。依被告
    戊○○所提出之存證信函所示，其乃誤為係就753號建地上
    之農作物而簽立，縱有該錯誤，自亦係因被告戊○○自己之
    過失所致。依民法第88條第1項但書之規定，被告戊○○自
    亦不得撤銷該意思表示。被告戊○○上開抗辯，均無理由。
    被告戊○○即應受上開協議書之拘束。5.按各共有人按其應
    有部分，對於共有物之全部雖有使用收益之權。惟共有人對
    共有物之特定部分使用收益，仍須徵得他共有人全體之同意
    ，非謂共有人得對共有物之全部或任何一部有自由使用收益
    之權利。如共有人不顧他共有人之利益，而就共有物之全部
    或一部任意使用收益，即屬侵害他共有人之權利，最高法院
    亦著有62年台上字第1803號判例意旨足資參照。系爭土地原
    共有人間既無分管契約存在，被告戊○○未經共有人全體之
    同意就系爭共有土地之一部任意使用收益，即屬侵害他共有
    人之權利。且依被告戊○○就系爭土地應有部分計算結果，
    其應有部分面積僅約830平方公尺，惟其乃占用系爭土地共
    計3668平方公尺，亦徵被告戊○○占用系爭土地乃亦屬無權
    占用。另雖被告寅○○嗣後買受系爭土地應有部分共計1076
    65／0000000，固亦有其提出之土地所有權狀、土地增值稅
    免稅證明書、土地所有權買賣移轉契約書、土地登記謄本及
    不動產買賣契約書為證，固亦堪認為真實。然如前述，系爭
    土地原共有人間既無分管契約存在，被告寅○○未經共有人
    全體之同意就系爭共有土地之一部任意使用收益，即屬侵害
    他共有人之權利。且依被告寅○○就系爭土地應有部分計算
    結果，其應有部分面積僅約662平方公尺，惟其乃占用系爭
    土地共計5917平方公尺，亦徵被告寅○○占用系爭土地乃亦
    屬無權占用。是被告戊○○、寅○○固均為系爭土地共有人
    之1，就其占用部分，仍需返還予原告及共有人全體。6.按
    民法第148條第1項係規定行使權利，不得以損害他人為主要
    目的，若當事人行使權利，雖足使他人喪失利益，而苟非以
    損害他人為主要目的，即不在該條所定範圍之內 (最高法院
    45年台上字第105號判例參照)。是縱上訴人抗辯鄭鑾自日據
    時代即已使用系爭土地，且於68年間已占用系爭土地建造四
    樓房屋，並非始自82年間一節屬實，然在其合法獲得讓售土
    地之前，即大興土木，建造五層樓房，以造成既成事實，其
    果因被上訴人訴請拆屋而受有損害，亦屬咎由自取，最高法
    院亦著有86年度台上字第2500號判決意旨足資參照。本件縱
    可認被告戊○○就系爭土地占用已久，然系爭土地被告既均
    為無權占有，且其占用面積均多，原告本於共有物返還請求
    權請求返還，有利於系爭土地全體共有人就系爭土地之整體
    利用及規劃，即難認其行使本件之權利，係以損害他人為主
    要目的，亦無違反誠信原則或權利濫用可言。被告戊○○抗
    辯：原告請求返還本件土地，顯係損害他人為主要目的，係
    權利濫用，且違誠信原則云云，亦屬無稽。7.另原告得否為
    本件之請求，尚與系爭土地之開挖整地等開發行為得否進行
    及系爭土地有無違規使用等行政事項尚屬無涉，被告戊○○
    提出臺中縣潭子鄉公所函及臺中縣政府函，抗辯：系爭土地
    為山坡地保育地若欲將地上物剷除，須先將主管機關之核准
    使得為之，故原告之請求於法不合云云，亦屬無稽。是被告
    之抗辯，均無理由。
(三)按各共有人對於第三人得就共有物之全部本於所有權之請求
    ，但回復共有物之請求，僅得為共有人全體之利益為之；次
    按所有人對於無權占有或侵奪其所有物者，得請求返還之，
    對於妨害其所有權者，得請求除去之，有妨害其所有權之虞
    者，得請求防止之；又因故意或過失不法侵害他人之權利者
    ，負損害賠償責任；負損害賠償責任者，除法律另有規定或
    契約另有訂定外，應回復他方損害發生前之原狀，民法第82
    1條、767條、第184條第1項前段及第213條分別定有明文。
    本件被告既均無權占有原告共有系爭土地。從而，原告本於
    共有物所有權之作用及對被告戊○○併依債權讓與及侵權行
    為之法律關係，訴請被告應分別將其無權占用系爭土地上之
    建物予以拆除，地上物予以剷除，被告丑○○並應自建物中
    遷出，並均將該土地交還原告，聲明求為: (一)被告寅○○應
    將坐落臺中縣潭子鄉○○段622─1地號土地上如附圖所示Ａ
    部分麻竹園，面積393平方公尺、Ｇ１部分磚造房屋，面積
    14 平方公尺、Ｈ２部分土磚造房屋，面積166平方公尺、Ｍ
    部分竹園、荔枝、紅柿，面積5344平方公尺拆除；(二)被告子
    ○○應將同地號土地上如附圖所示Ｈ１部分磚造房屋，面積
    14 平方公尺、Ｇ２部分磚造房屋，面積94平方公尺、Ｋ１
    部分磚造房屋，面積186平方公尺、Ｋ２部分鐵架造房屋，
    面積55平方公尺、拆除；被告丑○○自上開房屋中遷出；(三)
    被告丑○○應將同地號土地上如附圖所示Ｅ部分菜園，面積
    415 平方公尺、Ｆ部分竹園，面積609平方公尺、Ｌ部分竹
    園、檳榔、荔枝，面積4518平方公尺拆除；(四)被告庚○○應
    將同地號土地上如附圖所示Ｏ部分竹園，面積1275平方公尺
    拆除；(五)被告甲○○、乙○○應將同地號土地上如附圖所示
    Ｉ部分竹園，面積2361平方公尺拆除；(六)被告丙○○應將同
    地號土地上如附圖所示Ｊ部分竹園，面積337平方公尺拆除
    ；(七)被告壬○○應將同地號土地上如附圖所示Ｎ１部分鐵造
    房屋，面積94平方公尺、Ｎ２部分鐵造房屋，面積103平方
    公尺拆除；(八)被告戊○○應將同地號土地上如附圖所示Ｂ部
    分綠竹園，面積224平方公尺、Ｃ部分綠竹園，面積2290平
    方公尺、Ｄ部分綠竹園，面積1154平方公尺拆除，並均將土
    地交還原告及共有人全體之判決，並無不合，應予准許。原
    告及被告子○○、戊○○均陳明願供擔保，聲請宣告假執行
    及免假執行，經核均無不合，爰分別酌定相當擔保金額，均
    宣告之。
六、兩造其餘之陳述、主張、攻擊防禦方法及舉證，均對本判決
    之結果不生影響，爰不一一論述，亦附敘明。
七、民事訴訟費用負擔之依據：民事訴訟法第78條、第85條第1
    項前段。
中    華    民    國    97    年    7     月    8     日
                  民事第二庭    法  官  陳秋月
正本係照原本作成。
如對本判決上訴，須於判決送達後20日內向本院提出上訴狀。
中    華    民    國    97    年    7     月    8     日
                                書記官  張皇清
      附表：
      ┌────┬──────────────┬───┐
      │共有人  │持份                        │備註  │
      ├────┼──────────────┼───┤
      │戊○○  │９／５２０                  │被告  │
      ├────┼──────────────┼───┤
      │林以專  │９／５２０                  │      │
      ├────┼──────────────┼───┤
      │林庚妹  │５／５２０                  │      │
      ├────┼──────────────┼───┤
      │蕭林金杯│９／５２０                  │      │
      ├────┼──────────────┼───┤
      │朱裕田  │１／２６０                  │      │
      ├────┼──────────────┼───┤
      │朱裕源  │１／２６０                  │      │
      ├────┼──────────────┼───┤
      │朱裕舉  │１／２６０                  │      │
      ├────┼──────────────┼───┤
      │白錦堂  │１／３９０                  │      │
      ├────┼──────────────┼───┤
      │白錦文  │１／３９０                  │      │
      ├────┼──────────────┼───┤
      │白錦章  │１／３９０                  │      │
      ├────┼──────────────┼───┤
      │白錦絮  │１／３９０                  │      │
      ├────┼──────────────┼───┤
      │白錦秀  │１／３９０                  │      │
      ├────┼──────────────┼───┤
      │陳進亮  │１／３９０                  │      │
      ├────┼──────────────┼───┤
      │蘇丁財  │２／１３０                  │      │
      ├────┼──────────────┼───┤
      │丁○○  │１／６５０                  │      │
      ├────┼──────────────┼───┤
      │林寶得  │１／６５０                  │      │
      ├────┼──────────────┼───┤
      │徐鳳尾  │１／６５０                  │      │
      ├────┼──────────────┼───┤
      │姚林雪娥│１／６５０                  │      │
      ├────┼──────────────┼───┤
      │陳林粧  │２／５                      │      │
      ├────┼──────────────┼───┤
      │林賴素蘭│１／１３０                  │      │
      ├────┼──────────────┼───┤
      │林錦錕  │１／１３０                  │      │
      ├────┼──────────────┼───┤
      │林廖來有│１／６５０                  │      │
      ├────┼──────────────┼───┤
      │林庭揚  │９／５２０                  │      │
      ├────┼──────────────┼───┤
      │賴梅英  │９／２０８０                │      │
      ├────┼──────────────┼───┤
      │朱賴梅鳳│９／２０８０                │      │
      ├────┼──────────────┼───┤
      │林賴碧如│９／２０８０                │      │
      ├────┼──────────────┼───┤
      │廖賴綢  │９／２０８０                │      │
      ├────┼──────────────┼───┤
      │張國祥  │１１３７７／１０００００    │      │
      ├────┼──────────────┼───┤
      │施水河  │２６０７／１０００００      │      │
      ├────┼──────────────┼───┤
      │施嘉宏  │２６０７／１０００００      │      │
      ├────┼──────────────┼───┤
      │劉華煌  │２６０７／１０００００      │      │
      ├────┼──────────────┼───┤
      │賴淑津  │２６０８／１０００００      │      │
      ├────┼──────────────┼───┤
      │陸火爐  │１３７９／１０００００      │      │
      ├────┼──────────────┼───┤
      │陸象山  │１３７９／１０００００      │      │
      ├────┼──────────────┼───┤
      │陸鴻慶  │１３８１／１０００００      │      │
      ├────┼──────────────┼───┤
      │柯澄源  │１３８１／１０００００      │      │
      ├────┼──────────────┼───┤
      │蔡美慧  │１３８１／１０００００      │      │
      ├────┼──────────────┼───┤
      │沈大銘  │４８０２４８／0000000│      │
      ├────┼──────────────┼───┤
      │己○○  │１／２６０                  │原告  │
      ├────┼──────────────┼───┤
      │王志村  │１３７９／１０００００      │      │
      ├────┼──────────────┼───┤
      │林榮華  │６９０／１０００００        │      │
      ├────┼──────────────┼───┤
      │翁依平  │１３８０／１０００００      │      │
      ├────┼──────────────┼───┤
      │翁仲岳  │１３８０／１０００００      │      │
      ├────┼──────────────┼───┤
      │柯思綺  │６９０／１０００００        │      │
      └────┴──────────────┴───┘


司法院資訊處製作；財團法人民間司法改革基金會備份。
